【裁判字號】    92,聲再,225
【裁判日期】    920929
【裁判案由】    詐欺聲請再審
【裁判全文】
臺灣高等法院臺中分院刑事裁定                    九十二年度聲再字第二二五號
    再審聲請人
    即受判決人  乙○○
                甲○○
右列聲請人因詐欺（背信）案件，對於本院八十八年度上易字第二０七一號中華民國
八十八年十月二十九日確定判決（臺灣臺中地方法院八十七年度自字第二八四號）聲
請再審，本院裁定如左：
      主  文
再審之聲請駁回。
      理  由
一、聲請意旨略稱：依刑事訴訟法第四百二十條第一項第三款規定：「受有罪判決之
    人，已證明其係被誣告者。」，亦得聲請再審。所稱「證明」，依刑事訴訟法第
    四百二十條第二項後段規定，及學者見解，原則上是指誣告者已受「誣告罪」判
    刑確定者而言，但於例外情形，誣告罪之刑事訴訟程序，非因證據不足而不能開
    始或續行者，雖無確定判決，仍得聲請再審（詳見學者林鈺雄先生著刑事訴訟法
    下冊第八二五、八二六頁）。查自訴人林坤錫在原確定判決審理中，係主張再審
    聲人即被告（下稱被告）乙○○、甲○○等二人共同施用詐術，騙取財物，但在
    前開民事庭審理中，林坤錫陳稱：「他（指乙○○）在八十二年三月二十日左右
    ，就拿曾文曲的土地謄本跟我說，曾文曲的土地要賣，要蓋商業大樓，當時他有
    跟我說他要與王天保、蔡清良他們共同買土地．．．在三月三十日左右，乙○○
    到我家，拿這筆款，拿一百萬元，他說要付訂金用的，我就開三月三十一日世華
    銀行的票給他，他在五月二十八、九日時到我家，說要再交土地款一百萬元，我
    就開一張世華銀行五月三十日的票給他，後來他說土地要過戶了，其他的尾款要
    交付，我就再開二百零八萬元的票給他．．．」「（在三月間提到要買賣土地的
    事有無其他人在場？）他當時都是到我家拿支票的，所以都只有我一個人在場」
    「他太太在第一次、第二次沒有去」，由自訴人林坤錫上開陳述觀之，買賣土地
    及向他收取款項，均為被告乙○○至於甲○○根本不在場，核與乙○○在刑事庭
    之供詞相符。是林坤錫明知甲○○與本案土地買賣無關，卻在刑事庭，自訴甲○
    ○與乙○○二人共同詐欺、背信，並誣指林秀春有參與土地買賣事宜，誠屬虛偽
    不實，林坤錫之行為，已成立誣告罪責。前開民事庭並依林坤錫當庭之陳述內容
    ，認定購買土地乃乙○○與林坤錫間之紛爭，且二人間為隱名合夥關係，核與林
    秀春無關，有民事判決書一份可證，亦證林坤錫提起本件背信自訴案，實是捏造
    事實，被告等二人自應受無罪判決為是。本件被告雖未對林坤錫提起誣告罪之刑
    事告訴，但由林坤錫在前開民事庭之陳述，及前開民事案件之判決內容，即足以
    證明，被告等二人確實被誣告，被告等自得提起再審救濟之。
二、按有罪之判決確定後，受有罪判決之人，已證明其係被誣告者，為受判決人之利
    益，得聲請再審，固為刑事訴訟法第四百二十條第一項第三款所明定，惟若僅有
    罪判決所憑多項證據中之一項，嗣後被認為不實，但尚不足以因而證明受判決人
    確係被誣告者，仍不得據為再審之理由（最高法院七十五年度台抗字第二八一號
    裁定參照）。
三、經查，本件原確定判決認定：「乙○○與甲○○夫婦二人於民國（以下同）八十
    二年二月間某日，邀集林坤錫等集資購買坐落台中縣太平市○○段第四六一地號
    、第四六九地號、第四七○地號及第四七四地號等土地四筆以興建商業大樓，待
    出售後按投資比例分擔損失或分配利益。林坤錫至八十二年六月三十日止共出資
    新台幣（下同）四百零八萬元予二人，二人並要求林坤錫將合資購買之上開土地
    中持分十分之一先行登記在甲○○之名下，詎乙○○、甲○○二人竟基於共同意
    圖為自己不法之利益之犯意聯絡，於八十二年七月十五日，擅自以上開坐落台中
    縣太平市○○段第四六一地號、第四六九地號、第四七○地號及第四七四地號等
    土地四筆，向台中區中小企業銀行貸款一千萬元，並設定最高限額抵押權一千二
    百萬元，得款即供己花用，而為違背其任務之行為，致生損害於林坤錫本人之財
    產。嗣乙○○及甲○○遲至八十五年十二月二日將上開持分移轉登記予林坤錫，
    經林坤錫查閱土地登記簿始得知上開土地已設定高額抵押權而發覺上情。」，認
    定被告等犯背信罪之依據為：「(一)右揭事實，業據自訴人林坤錫指述歷歷，復有
    被告乙○○簽寫之收據影本乙紙附卷可稽，且參酌卷附自訴人林坤錫所提出之被
    告乙○○書立之出資明細表上所載內容以觀，應認上開四筆土地之總投資額為四
    千零八十萬元，其中被告甲○○占百分之二十即八百十六萬元，自訴人林坤錫占
    百分之十即四百零八萬元，案外人許立煌、林耀通各占百分之五即二百零四萬元
    ，是被告乙○○、甲○○夫婦僅需出資八百十六萬元，然渠二人卻於八十二年七
    月十五日，擅自以上開土地向台中區中小企業銀行貸款一千萬元，顯見渠二人除
    事實上根本不需繳交出資金外，另尚取得一百餘萬元之貸款供二人花用。(二)自訴
    人林坤錫指述被告二人均有出面與其洽談集資購地之事，且被告甲○○既為土地
    登記所有權人，亦為抵押權債務人，被告甲○○於原審亦坦承：『貸款時我有簽
    名』（見原審法院卷第九十二頁背面），其對於集資購地及貸款之事，實難諉為
    不知。(三)上開土地既係被告等與自訴人林坤錫等人共同出資購得，以供合夥興建
    商業大樓出售牟利，則該土地即屬合夥人公同共有之財產，而設定抵押權向他人
    貸款，係屬物權處分行為之一種，且對於土地價值之減少有明顯之影響，被告等
    自應事先獲得自訴人等之同意，被告乙○○辯稱：因疏忽未告知云云，顯係卸責
    之詞。」，載明於判決理由，至於自訴人林坤錫所述被告甲○○是否於其交付支
    票時與被告乙○○同時在場，於民事訴訟時，所陳述縱然與其於刑事訴訟時有出
    入，亦不影響本院原確定判決之認定，蓋本院原確定判決係認為被告等擅自以土
    地四筆，向台中區中小企業銀行貸款一千萬元，並設定最高限額抵押權一千二百
    萬元，得款即供己花用，而為違背其任務之行為，致生損害於自訴人林坤錫之財
    產，被告等因而構成背信罪。又本院九十年度上字第四五一號民事判決（九十二
    年六月十七日）固認為被告等與自訴人林坤錫之間，係成立隱名合夥關係，與本
    院原確定判決認定不同，惟獨立之民事訴訟，其裁判不受刑事判決認定事實之拘
    束，本得斟酌全辯論意旨及調查證據之結果，與刑事判決相異之認定，本院上開
    民事判決亦說明甚詳。是以被告等聲請再審意旨，自訴人林坤錫並未因對被告等
    提起自訴詐欺罪責，未能證明係出於誣告，本件再審聲請並不符刑事訴訟法第四
    百二十一條第一項第三款之規定，為無理由，應駁回之。
四、據上論結，應依刑事訴訟法第四百三十四條第一項，裁定如主文。
中      華      民      國    九十二    年      九      月    二十九    日
                                   臺灣高等法院臺中分院刑事第七庭
                                         審判長法  官  林  榮  龍
         法  官  黃  日  隆
                                               法  官  江  錫  麟
右正本證明與原本無異。
不得抗告。
                                               書記官  陳  振  海
中      華      民      國    九十二     年      九      月    三十     日
                                                                        Ｆ


司法院資訊處製作；財團法人民間司法改革基金會備份。
